臺灣高等法院高雄分院民事判決　　　　100年度上易字第264號
上　訴　人　洪明浩
被 上訴 人　史為華即高雄市私立859文理補習班
上列當事人間請求損害賠償事件，上訴人對於民國100 年7 月13
日臺灣高雄地方法院100 年度訴字第507 號第一審判決提起上訴
，本院於100 年11月23日言詞辯論終結，判決如下：
    主  文
原判決關於命上訴人給付超過新臺幣壹拾伍萬元部分，及該部分
假執行之宣告，暨訴訟費用之裁判均廢棄。
上開廢棄部分，被上訴人在第一審之訴駁回。
其餘上訴駁回。
第一、二審訴訟費用由上訴人負擔五分之一，餘由被上訴人負擔
。
    事實及理由
一、被上訴人主張：兩造於民國98年4月簽訂課程契約書（下稱
    系爭契約），約定由伊為上訴人安排教學課程，期間自98年
    4月3日起至103年4月3日止，每堂課120分鐘，酬勞為新臺幣
    （下同）1,000 元，另約定上訴人如違反系爭契約條款，即
    應賠償違約金100 萬元，而伊於簽約後即安排上訴人至經濟
    部楠梓加工區擔任課程師資，並於課程期間提供高級住宿及
    餐點，惟上訴人竟自99年4 月起拒接伊安排之課程，致伊原
    訂課程無法順利進行，聲譽嚴重受損，經伊多次溝通，上訴
    人仍未依約配合開課，則上訴人既已違約，伊自得依兩造契
    約之約定請求上訴人給付違約金100 萬元等情，爰依系爭契
    約，求為命上訴人給付100 萬元之判決。
二、上訴人則以：伊因兄長即訴外人洪智明於99年初在大陸病危
    ，須緊急偕同母親前往大陸處理，已通知被上訴人及授課之
    管理處從業員工服務中心（下稱管理處中心）可能會影響課
    程，且獲管理處中心同意日後再行補課，並已補課完成，又
    伊當時並告知被上訴人因洪智明之病況不明，當年度第二季
    之課程必須先行停課，嗣再另行協調上課時間，然伊未再接
    獲第三季之排課通知，是被上訴人既無為伊安排課程，伊即
    無未配合開課之違約情形，且該其課程本即因招生人數未達
    標準而未開課，並無新生無法上課要求退費或舊生中斷課程
    之情，況依系爭契約被上訴人應僅在伊另接他人課程之情況
    下，才得向伊請求給付違約金，故而被上訴人應不得向伊請
    求給付違約金，又被上訴人縱得請求違約金，原審判決30萬
    元違約金亦屬過高等語，資為抗辯。
三、原審判決上訴人應給付被上訴人30萬元，而駁回被上訴人其
    餘之訴。上訴人就敗訴部分提起上訴，被上訴人就敗訴部分
    未據聲明不服。上訴聲明：(一)原判決關於上訴人敗訴部分廢
    棄。(二)上開廢棄部分，駁回被上訴人在第一審之訴。(三)第一
    、二審訴訟費用由被上訴人負擔。被上訴人答辯聲明：(一)上
    訴駁回。(二)第二審訴訟費用由上訴人負擔。
四、兩造不爭執事項：
  (一)兩造於98年4 月簽立課程契約書，約定由被上訴人為上訴人
    安排教學課程，期間自98年4 月3 日起至103 年4 月3 日止
    。
  (二)上訴人自99年4月起即未接受被上訴人安排課程。
  (三)系爭契約第7 條約定上訴人如違反系爭合約各項條款，須賠
    償被上訴人象徵性違約金100 萬元。
五、兩造爭執事項：被上訴人得否請求上訴人支付違約金，其得
    請求之金額為若干？
六、本院得心證之理由：
  (一)被上訴人主張之事實，業據提出系爭契約為證，上訴人對系
    爭契約之真正並不爭執，惟以下列情詞置辯。經查：
  1.上訴人抗辯：其係因兄長洪智明於99年初在大陸病危，須緊
    急偕同母親對前往大陸處理，當時已告知被上訴人99年第2
    季之課程無法進行，且該季課程報名人數不足，本即無法開
    課，其並無違約云云，惟查，上訴人係於99年1 月31日出境
    大陸，同年2 月2 日入境臺灣，且洪智明於99年2 月11日即
    因病情穩定出院，而被上訴人為上訴人於經濟部加工出口區
    楠梓園區安排之第二季課程係於99年3 月25、26日報名，上
    課期間則自99年4 月9 日起，且該第二季之課程宣傳單上確
    有列載上訴人之授課課程，此有管理處楠梓園區人力培訓課
    程、護照影本、及行政院國軍退除役官兵輔導委員會臺中榮
    民總醫院100 年6 月17日中榮醫企字第1000010442號函在卷
    可參（原審卷88至91、181 、204 頁），且為兩造所不爭執
    ，則以經濟部加工出口區楠梓園區之99年度第2 季課程宣傳
    單上已列載上訴人之授課課程，衡情若未經上訴人確認同意
    上課，被上訴人為顧及其於管理處中心之信譽，應無可能不
    計後果而耗費將該課程開課消息印製於宣傳單以為宣傳之舉
    ，該第2 季課程應係經上訴人同意確認之課程可明，又上訴
    人出國日期遠早於99年度第2 季課程報名日期，且洪智明之
    病情於99年2 月間即已穩定，上訴人自不能以此拒絕於99年
    3 月底報名、4 月間開課之第2 季課程安排；上訴人既知其
    第二季4 月間有課（本院卷24頁），其另抗辯業得被上訴人
    同意於99年度第2 季暫停開課乙節復無舉證以實其說，是其
    抗辯有正當理由，且已得被上訴人同意停課云云自非可採。
    另99年度第2 季課程係因上訴人無故拒接上課，致報名學員
    退費該課程未完成開班，此亦有經濟部加工出口管理處從業
    員工服務中心之證明在卷可按（原審卷第19頁），且為兩造
    所不爭執，可知該季課程確係因上訴人個人因素而無法開課
    ，是上訴人上開抗辯均非可採。上訴人就其同意確認後之課
    程，無故拒接課程，足認其有違約。
  2.上訴人又抗辯：被上訴人應只有在其另接他人課程時，方得
    請求給付違約金云云，惟系爭契約第7 條既係約定上訴人如
    違反系爭契約各項條款，需賠償被上訴人違約金，即不限於
    上訴人違反系爭契約第1 條在外私接課程之違約情形，被上
    訴人始得請求給付違約金，又系爭契約第3 條第1 項約定在
    上訴人同意後所確認下之課程，不得遲到、早退、無故拒接
    課程或突然失去聯絡等語，有該契約書在卷可參（原審卷6
    頁），則上訴人前述拒接課程之情形顯已違反系爭契約第3
    條第1 項，被上訴人自得依約請求上訴人給付違約金。至上
    訴人另辯稱其上課所得皆由被上訴人領取，其並未收到任何
    上課費用云云，縱令屬實，核係上訴人可否依約請求被上訴
    人給付之別一問題，與本件上訴人違約無關。
  (二)次按當事人得約定債務人於債務不履行時，應支付違約金；
    違約金，除當事人另有訂定外，視為因不履行而生損害之賠
    償總額。其約定如債務人不於適當時期或不依適當方法履行
    債務時，即須支付違約金者，債權人除得請求履行債務外，
    違約金視為因不於適當時期或不依適當方法履行債務所生損
    害之賠償總額；債務已為一部履行者，法院得比照債權人因
    一部履行所受之利益，減少違約金；約定之違約金額過高者
    ，法院得減至相當之數額，民法第250 條第1 項、第2 項、
    第251 條、第252 條分別定有明文。又約定之違約金過高者
    ，法院得減至相當之數額，民法第252 條定有明文。至於是
    否相當，即須依一般客觀事實，社會經濟狀況及當事人所受
    損害情形，以為斟酌之標準。且約定之違約金過高者，除出
    於債務人之自由意思，已任意給付，可認為債務人自願依約
    履行，不容其請求返還外，法院仍得依前開規定，核減至相
    當之數額，最高法院79年台上字第1915號著有判例要旨可供
    參照。系爭契約第7 條係約定上訴人如違反系爭契約各項條
    款，需賠償被上訴人象徵性違約金100 萬元，則以該象徵性
    違約金約定係使用「賠償」一詞，且該條文中並無特別約定
    該違約金係屬懲罰性之違約金，及被上訴人並無舉證兩造另
    有訂定該違約金係屬懲罰性違約金之性質，依上開條文規定
    ，應視為係屬損害賠償總額預定性質之違約金，先予敘明。
  1.查系爭契約固約定100 萬元之違約金，惟上訴人業依約開課
    1 年，已履行系爭契約5 分之1 ，又被上訴人因系爭契約而
    教授上訴人授課技巧如課程安排及投影片製作等等，且為上
    訴人製作名片，並攜同上訴人至韓國察看該國自行車市場情
    況，此有出貨單、電子郵件國外旅遊定型化契約書在卷可參
    （原審卷55、125 、138 至139 頁），且為兩造所不爭執，
    此均屬被上訴人培訓師資之費用，而上訴人若依約履行，被
    上訴人所受之利益為鐘點費差額，又系爭契約約定每120 分
    鐘報酬為1,000 元，此有系爭契約書附卷可稽（原審卷6頁
    ），則以被上訴人所陳其與管理處中心所談價格起初是每小
    時600 元，下一期是700 元，再來是800 元，與上課人數有
    關等情，若依每年4 季、每季約12堂課、每堂2 小時、鐘點
    費價差為200 元計算，被上訴人因上訴人於履約1 年後拒絕
    接課程所失利益約為76,800元（計算式：4 ×4 ×12×2 ×
    200＝76800 ），
  2.本院參酌上訴人已依約開課1 年，已履行系爭契約5 分之1
    ，上訴人若能如期履約，被上訴人所失利益僅為76,800元，
    自應比照被上訴人所受利益減少違約金數額，並參之被上訴
    人於開課前因聯絡不到上訴人即通知學生退費，並免於課程
    期間提供高級住宿及餐點，被上訴人所受損害尚輕，及上訴
    人違約將造成被上訴人於管理處中心開課信譽之影響暨目前
    社會經濟狀況等情，認本件違約金應以15萬元為適當，上訴
    人抗辯原審判決30萬元違約金過高，尚屬可採。
七、綜上所述，被上訴人依系爭契約第7 條之約定請求上訴人給
    付15萬元，為有理由，應予准許。逾此所為請求，為無理由
    ，應予駁回。原審就超過上開應准許部分，為上訴人敗訴之
    判決，並為假執行之宣告，自有未合。上訴意旨，就此部分
    指摘原判決不當，求予廢棄改判，為有理由，爰由本院將原
    判決此部分廢棄，改判如主文第2 項所示。至於上開應准許
    部分，原審判命上訴人給付，並依職權為假執行之宣告，核
    無違誤。上訴意旨，就此部分，仍執陳詞，指摘原判決不當
    ，求予廢棄，為無理由，應予駁回。
八、據上論結，本件上訴為一部有理由，一部無理由，依民事訴
    訟法第450 條、第449 條第1 項、第79條，判決如主文。
中    華    民    國  100     年    12    月    7     日
                            民事第一庭
                                  審判長法官  蔡明宛
                                  法      官  魏式璧
                                  法      官  曾錦昌
以上正本證明與原本無異。
本件不得上訴。
中    華    民    國  100     年    12    月    7     日
                                  書  記  官  黎  珍